【裁判字號】    97,易,2482
【裁判日期】    970730
【裁判案由】    重利
【裁判全文】
臺灣臺中地方法院刑事判決              97年度易字第2482號
被      告  丁○○
選任辯護人  林文成律師
被      告  乙○○
上列被告等因重利案件，經檢察官提起公訴（96年度偵字第2337
4號），本院判決如下：
    主  文
丁○○趁他人急迫貸以金錢，而取得與原本顯不相當之重利，累
犯，處有期徒刑陸月，如易科罰金，以新臺幣壹仟元折算壹日。
乙○○無罪。
    事  實
一、丁○○前因重利案件，經臺灣高等法院以91年度上更字第48
    7號判處有期徒刑6月，於民國91年11月15日易科罰金執行完
    畢。詎其竟基於貸放金錢以收取重利之犯意，趁甲○○急需
    用錢而急迫之際，約定以每10日為1期，每期利息2萬元，並
    當場預先扣除利息2萬元之方式，接續於96年8月初某日、9
    月4日及9月10日，在臺中市○○街8號之甲○○工作處所，
    貸予甲○○新臺幣（下同）各10萬元；甲○○每次借款實際
    取得8萬元，並分次簽發面額5萬元之支票2紙、面額16萬元
    支票1紙及面額14萬元之本票1紙質押予丁○○。而後，丁○○即依約定時間向甲○○收取與原本顯不相當之重利。嗣因
    甲○○無力繳付利息而報警處理，為警於96年9月13日下午3
    時10分許，在臺中市○○路之太原火車站前，逮捕欲向甲○○收取利息之丁○○，並在丁○○身上扣得支票及本票各1
    紙，始悉上情。
二、案經甲○○訴由臺中市警察局第五分局報請臺灣臺中地方法
    院檢察署檢察官偵查起訴。
    理  由
壹、證據能力部分：按被告以外之人（包括證人、鑑定人、告訴
    人、被害人及共同被告等）於審判外之陳述雖不符刑事訴訟
    法第159條之1至之4等4條之規定，而經當事人於審判程序同
    意作為證據，法院審酌該言詞陳述或書面陳述作成時之情況
    ，認為適當者，亦得為證據；當事人、代理人或辯護人於法
    院調查證據時，知有刑事訴訟法第159條第1項不得為證據之
    情形，而未於言詞辯論終結前聲明異議者，視為有前項之同
    意，同法第159條之5定有明文。立法意旨在於傳聞證據未經
    當事人之反對詰問予以核實，原則上先予排除。惟若當事人
    已放棄反對詰問權，於審判程序中表明同意該等傳聞證據可
    作為證據；或於言詞辯論終結前未聲明異議，基於尊重當事
    人對傳聞證據之處分權，及證據資料愈豐富，愈有助於真實
    發見之理念，且強化言詞辯論主義，使訴訟程序得以順暢進
    行，上開傳聞證據亦均具有證據能力。本案被告2人、選任
    辯護人、公訴人於本院審理程序時就本院所引用之下列證據
    ，並未加爭執，且本院審酌證據作成之形式，均無瑕疵、與
    待證事實具有關聯性等情況，認為適當，應認得為證據，揆
    諸前開說明，均具有證據能力，合先敘明。
貳、實體部份：
甲、被告丁○○有罪部份：
一、訊據被告丁○○對於上開犯罪事實均坦承不諱，核與證人即
    被害人甲○○於警詢指述之情節大致相符，並有扣案之支票
    及本票各1紙在卷可證，足認被告任意性自白與事實相符。
    按刑法之重利罪，係以乘他人急迫、輕率或無經驗，貸以金
    錢或其他物品，而取得與原本顯不相當之重利者，為其要件
    ，而所謂與原本顯不相當之重利，係指就原本利率、時期核
    算及參酌當地之經濟情況，較之一般債務之利息，顯有特殊
    之超額者而言。查被告丁○○先後於事實欄所載時間各交付
    貸款10萬元予被害人甲○○，均約定以每10日為1期，每期
    利息為2萬元，且均當場即預先扣除利息2萬元，換算其週年
    利率，相較於民法第205條之規定、一般金融機構放款利率
    及一般民間之借貸利率，顯然已有特殊之超額，故被告確有
    趁被害人甲○○急迫之際貸以金錢，而收取與原本顯不相當
    之利息，至堪認定。從而，本件被告丁○○犯罪事證明確，
    犯行堪以認定，應依法論科。
二、按犯罪係由行為人以單一行為接續進行，縱令在犯罪完畢以
    前，其各個舉動已與該罪之構成要件相符，但在行為人主觀
    上，各個舉動不過為其犯罪行為之一部分，在刑法評價上，
    應合為包括之一行為論以接續犯（最高法院95年台上字第
    7346號判決意旨參照）。本件被告丁○○貸予被害人甲○○
    上開款項後，對於同一借款人，於密切接近之時間，陸續貸
    放並收取利息，其侵害之法益係屬同一，依一般社會觀念，
    顯係基於單一犯意接續所為，應包括評價為一行為而僅論以
    接續犯之一罪為已足，故核被告丁○○所為，係犯刑法第34
    4條之重利罪。檢察官請求分論併罰，尚有未洽。又被告前
    於91年間因重利案件，經臺灣高等法院91年上更二字第487
    號判處有期徒刑6月確定，於91年11月15日易科罰金執行完
    畢，有臺灣高等法院被告前案紀錄表在卷可佐；其受有期徒
    刑執行完畢，5年內故意再犯本件最重本刑為有期徒刑以上
    之罪，為累犯，應依刑法第47條第1項規定加重其刑。爰審
    酌被告為累犯，素行不佳，又其年輕體健，竟不思以正當方
    式獲取生活之資，竟從事貸款收取重利之行為，破壞金融秩
    序，且其對需款孔急之人貸放款項收取重利，極易導致借款
    人因受債務壓迫鋌而走險，衍生其他社會問題，足以危害社
    會秩序，行為殊不可取，惟念及被告未涉及暴力討債，犯罪
    手段尚稱平和，且於警詢、偵查中均坦承犯行，態度良好，
    暨其智識程度及生活情形等一切情狀，量處如主文所示之刑
    ，並諭知易科罰金之折算標準。至於本件由被害人所簽立交
    付予被告之票據計有面額5萬元之支票2張、面額14萬元本票
    1 張及面額16萬元之支票1張；其中面額5萬元之支票2張並
    未扣案，且前開票據係被害人借款時，簽發予被告作為債權
    憑據及擔保之用，在被害人清償債務後，被告即須予返還；
    而在被害人尚未清償全部債務之前，被告就該票據於實際貸
    放之本金及週年利率百分之20範圍內之利息請求權部分，仍
    在民法保障之範圍內，得持以行使票據權利，據以請求被害
    人清償債務，因此，前開票據即不宜遽認均係被告所有供犯
    罪所用或所得之物，爰不予宣告沒收，附此敘明。
乙、被告乙○○無罪部分
一、公訴意旨略以：被告乙○○與被告丁○○共同基於貸放金錢
    以收取重利之犯意聯絡，推由被告丁○○對外自稱「小王」
    ，並在被告丁○○於前開事實欄所示時間、地點向甲○○貸
    借現金之後，與被告丁○○一同出面向甲○○收取與原本顯
    不相當之重利，計已收取6萬元，嗣甲○○因無力再支付利
    息，報警處理，經警方於96年9月13日下午3時10分許，在臺
    中市○○路之太原火車站前，逮捕欲向甲○○收取利息之被
    告乙○○、丁○○2人，並扣得支票及本票各1紙，因認被告
    涉有刑法第344條之重利罪嫌云云。
二、按犯罪事實應依證據認定之，無證據不得認定犯罪事實，又
    不能證明被告犯罪者，應諭知無罪之判決，刑事訴訟法第15
    4條第2項及第301條第1項分別定有明文。次按刑事訴訟法上
    所謂認定犯罪事實之證據，係指足以認定被告確有犯罪行為
    之積極證據而言；如未能發現相當證據或證據不足以證明，
    自不能以推測或擬制之方法，以為裁判基礎（最高法院29年
    上字第3105號、40年台上字第86號判例參照）。再按告訴人
    之告訴，係以使被告受刑事訴追為目的，是其陳述是否與事
    實相符，仍應調查其他證據以資審認（最高法院52年台上字
    第1300號判例參照）；又按認定犯罪事實所憑之證據，無論
    其為直接或間接證據，在訴訟上之證明均須於通常一般之人
    均不致有所懷疑而得確信其為真實之程度，始得據為有罪之
    認定，倘其證明尚未達到此一程度而有合理之懷疑存在，以
    致無從形成對被告不利之確信時，依據罪疑利益歸於被告之
    法則，即應儘先為有利被告之判斷，不得徒憑主觀上之臆測
    遽行排除有利於被告之可能（最高法院76年台上字第4986號
    判例參照）。復按檢察官就被告犯罪事實，應負舉證責任，
    並指出證明之方法，刑事訴訟法第161條第1項定有明文，因
    此，檢察官對於起訴之犯罪事實，應負提出證據及說服之實
    質舉證責任。倘其所提出之證據，不足為被告有罪之積極證
    明，或其指出證明之方法，無從說服法院以形成被告有罪之
    心證，基於無罪推定之原則，自應為被告無罪判決之諭知（
    最高法院92年台上字第128號判例參照）。
三、本件公訴人認被告乙○○涉犯上開罪嫌，無非係以：被害人
    甲○○於96年9月13日警詢中指訴被告乙○○係前來接洽收
    利息之人；被告乙○○住桃園縣，卻與被告丁○○於96 年7
    月20日起至同年9月13日止，經常在臺中市或相同基地台位
    址，顯見2人交往甚密，非單純陪伴遊玩；警員戊○○證稱
    被告乙○○於圍捕時態度配合、表情冷靜，有違常理；被害
    人指訴與被告乙○○亦自承雙方曾會見2次，太過湊巧，顯
    不合理等語為其主要論據。
四、訊據被告乙○○堅決否認有上開不法情事，辯稱：渠共見過
    被害人甲○○2次，均係與被告丁○○一起前往，其中一次
    即96年9月13日被查獲的那一次；渠並不知道被告丁○○有
    從事放款，只知道甲○○有欠被告丁○○錢，雙方有約定收
    款之時間、地點，渠僅係陪被告丁○○前往，並無從事重利
    行為等語。經查：
  (一)被害人甲○○雖於96年9月13日警詢中指訴：跟「小王」一
    起前來男子乙○○，就是和我接洽收利息的人等語（參見96
    年偵字第23374號偵查卷宗第18頁）；惟其於警詢中亦指稱
    其是向「小王」丁○○借錢，亂開利息、要其簽發支票、本
    票，並收取支票、本票之人均是「小王」丁○○等語（同上
    偵卷第19頁），參以證人即本案查獲被告2人之員警戊○○
    到院具結證稱：「當時我們事先在火車站埋伏，對方的車子
    是停在火車站旁邊，我請甲○○先進去確認，再跟我們打手
    勢，甲○○去車站確認後，就跟我們打手勢，我們就直接上
    前在車上查獲被告二人，當時是丁○○坐在駕駛座，乙○○
    坐在副駕駛座，他們兩位都沒有下車，我們上前時，甲○○
    當場指認是跟丁○○借錢，當場並沒有說有跟乙○○借錢，
    是事後我們到警局製作筆錄時，甲○○才說乙○○有跟丁○○來跟他收過兩次錢」等語（見本院卷第20頁），則告訴人
    甲○○事前既已知悉被告乙○○是向其接洽收利息之人且應
    員警要求先行確認貸其金錢者之身分，始通知員警上前查獲
    被告2人，則其於查獲被告乙○○之初，並未立即指證被告
    乙○○涉犯本件犯罪事實，嗣至警詢時方稱被告乙○○亦有
    參與，與常情已有不符。反而證人即本案共同被告丁○○於
    本院審理中具結供稱：「當天是乙○○陪我去，但他不知道
    我要做什麼事，我只有跟他說朋友欠我錢，我要去收錢。」
    、「（問：你有無跟乙○○說過你在從事放款業務？）答：
    沒有。（問：你有無跟乙○○說，你要跟被害人甲○○收錢
    的原因？）答：沒有。」等語（參見本院卷第21頁背面至第
    22頁），核與證人戊○○證稱本件查獲之本票、支票均在被
    告丁○○身上扣得，在被告乙○○身上並未扣得任何物品乙
    情相符，足見被告乙○○辯稱其僅是陪同被告丁○○前往，
    並未參與被告丁○○之放款收息行為等語尚非全然無稽，本
    院自難僅以告訴人甲○○有瑕疵之指訴，遽認為被告乙○○
    係與被告丁○○合意共同為重利之行為。
  (二)公訴人另指訴被告乙○○住桃園縣，卻與被告丁○○於96年
    7月20日起至同年9月13日止，經常在臺中市或相同基地台位
    址，顯見2人交往甚密，非單純陪伴遊玩；惟被告乙○○在
    本院審理中陳稱：「96年7月到9月我平常住在桃園和臺中，
    兩邊都有，在臺中都是住在北區我朋友家那邊，……」（參
    見本院卷第19頁），復在檢察官訊問時陳稱：「（問：你為
    何多次和丁○○來台中和韋某接洽？）答：不是接洽，是丁○○要我陪他下來玩，他們談何內容我也不清楚。」（參見
    96年偵字第23374號偵查卷宗第41頁）；核與證人即本案共
    同被告丁○○亦在96年9月13日警詢中證稱：「乙○○沒有
    與我經營高利貸。乙○○因無聊我邀他一同至臺中市。」（
    參見96年偵字第23374號偵查卷宗第11頁），於96年9月13
    日檢察官訊問時亦稱：「（問：乙○○由何開始和你一起貸
    放重利？）答：沒有，他是我八德的朋友，因每次來這邊路
    途很遠，就會問他有沒有事，要不要跟我一起來。」（參見
    96年偵字第23374號偵查卷宗第39頁）等語相符。則被告乙○○與被告丁○○2人既係朋友，被告乙○○經常在臺中市
    出現，並未悖離常理甚遠，亦難據此推認被告乙○○確有與
    被告丁○○共犯重利犯行。
  (三)公訴人復指訴警員戊○○證稱被告乙○○於圍捕時態度配合
    、表情冷靜，有違常理；惟圍捕時，值勤員警有出示證件，
    且並未以較為強制性之作法命被告下車趴在地上，而係請被
    告2人下車，此可見當日執勤員警戊○○於97年7月2日本院
    審理中，到院具結證稱：「（問：你們上前圍捕的時候，是
    否有命被告2人下車趴在地上？）答：沒有，只有請被告2人
    下車」、「（問：你們要被告2人下車時有無出示警察證件
    、諭知權利？）答：有。」（參見本院卷第20頁背面至第21
    頁），則被告乙○○因信賴警員依法執行公務而表現配合、
    表情冷靜，要難謂有何不合理之處。
  (四)又查，公訴人雖再指訴被告乙○○與被害人甲○○雙方曾會
    見2次，太過湊巧，顯不合理；惟被告乙○○於本院審理時
    陳稱：「我總共看過甲○○兩次，兩次都是跟丁○○一起去
    的，最後一次是在96年9月13日被查獲的那一次，當時丁○○跟我說是要去跟甲○○收錢，丁○○跟我說，甲○○有跟
    他借錢，要去跟他收錢，收多少錢我不知道，是丁○○與甲○○約在太原火車站見面，之前也有一次我跟丁○○去找甲○○，當時我在車上，那次也是要去收錢，不是要借錢給甲○○，離我們被抓前約1個月的時候去的……」（參見本院
    卷第19頁）；證人及同案共同被告丁○○亦在本院審理中具
    結證稱：「（問：96年9月13日有跟乙○○一同到太原火車
    站，向甲○○收款？）答：當天是乙○○陪我去，但他不知
    道我要做什麼事，我只有跟他說朋友欠我錢，我要去收錢。
    （問：據乙○○之供述，之前也有一次跟你去找甲○○，是
    否如此？）答：是，時間真的記不得了，那次也是我去跟甲○○收錢，乙○○留在車上，是我下車去跟甲○○收錢。」
    等語。則被告乙○○辯解其在不知情下隨同被告丁○○前往
    收取利息一事，尚非全然無據，要難執此即認為被告乙○○
    確有涉犯本件重利罪嫌。
  (五)綜合上述，本件被告乙○○所辯，尚非無據，而檢察官並未
    提出積極證據證明被告乙○○確有如檢察官所起訴之犯罪事
    實，以供本院參酌；且公訴人所舉上開證據，其證明力尚未
    到達至通常一般之人均不致有所懷疑而得確信被告乙○○有
    何重利之犯行，本院復查無其他積極證據足資證明被告犯罪
    ，就被告乙○○是否有此犯罪情事尚有合理之懷疑存在，則
    本院既無從形成對被告乙○○不利之確信，揆諸上開條文及
    判例意旨，自應為被告乙○○無罪之諭知，以免冤抑。
據上論斷，應依刑事訴訟法第299條第1項前段、第301條第1項，
刑法第344條、第47條第1項、第41條第1項前段，刑法施行法第1
條之1，判決如主文。
本案經檢察官丙○○到庭執行職務
中    華    民    國    97    年    7     月    30    日
                  刑事第十四庭    法  官  洪堯讚
上正本證明與原本無異。
如不服本判決，應於收受送達後10日內向本院提出上訴書狀（應
敘述具體理由並附繕本）。
上訴書狀如未敘述理由，應於上訴期間屆滿後20日內補提理由書
於本院。
                                  書記官  沈慧玲
中    華    民    國    97    年    7     月    30    日
附錄本案論罪科刑法條
中華民國刑法第344條
乘他人急迫、輕率或無經驗貸以金錢或其他物品，而取得與原本
顯不相當之重利者，處1年以下有期徒刑、拘役或科或併科1千元
以下罰金。


司法院資訊處製作；財團法人民間司法改革基金會備份。
